【裁判字號】    99,訴,1236
【裁判日期】    991109
【裁判案由】    侵權行為損害賠償
【裁判全文】
臺灣臺南地方法院民事判決              99年度訴字第1236號
原      告  張淑慧
            蔡珊珊
共      同
訴訟代理人  黃正彥律師
            黃雅萍律師
被      告  王素娥
訴訟代理人  張峻峰
上列當事人間請求侵權行為損害賠償事件，經本院於民國99年10
月26日言詞辯論終結，判決如下：
    主  文
原告之訴及假執行之聲請均駁回。
訴訟費用新臺幣貳萬玖仟肆佰壹拾參元由原告負擔。
    事  實  及  理  由
一、原告起訴主張：
（一）被告於民國95年11月27日上午10時15分許，駕駛車牌號碼
      3421－SR號自小客車，沿臺南市○○路第二快車道由西向
      東方向行駛，途經該路與中華東路一段之行車管制號誌交
      岔路口處起駛後，欲超越同向前車，原應注意汽車行駛時
      ，駕駛人應注意車前狀況及兩車併行之間隔，並隨時採取
      必要之安全措施，而依當時情形，並無不能注意之情事，
      竟疏於注意，適蔡雲生（原告張淑慧之夫即原告蔡珊珊之
      父）騎乘車牌號碼MTL－077號重型機車，沿臺南市○○路
      未劃有禁行機慢車路面標示之第一快車道，由西向東方向
      行駛至該處王素娥車前右側，亦疏未注意保持安全距離，
      二車因此發生擦撞肇事，致蔡雲生人車倒地，經送國立成
      功大學醫學院附設醫院救治，惟蔡雲生仍於95年11月30日
      上午9時16分許不治死亡，被告過失致死犯行，業經臺灣
      高等法院臺南分院於98年10月28日以98年度交上易字第
      578號判處有期徒刑確定在案。
（二）原告張淑慧為蔡雲生之配偶，原告蔡珊珊為蔡雲生之次女
      ，依民法第184條第1項、第191條之2、第192條第1項、第
      2項、第194條之規定，被告對原告下列損害應負賠償之責
      ：
   1、殯葬費部分：原告為蔡雲生治喪，原告張淑慧支出新臺幣
      （下同）258,8 40元，原告蔡珊珊支出304,700元，依民
      法第192條第1項之規定，被告應賠償原告張淑慧、蔡珊珊
      。
   2、精神慰藉金部分：原告張淑慧為蔡雲生之妻，中年喪偶，
      原告蔡珊珊為蔡雲生之女，青年失怙，精神痛苦，莫可名
      狀，爰依民法第194條之規定，各請求150萬元之非財產損
      害，以資慰藉。
   3、扶養費部分：原告張淑慧為蔡雲生之配偶，依民法第1114
      條之規定，蔡雲生對之有扶養義務，算至79歲，扶養費為
      2,156,000元，此項法定扶養義務，依民法第192條第2項
      之規定，應由肇事之被告負賠償責任。
（三）依上所述，原告張淑慧得請求殯葬費258,840元、精神慰
      藉金150萬元、扶養費2,156,000元，共3,914,840元，依
      臺灣高等法院臺南分院98年度重上字第91號民事判決認定
      被告之肇事責任六成計算，為2,528,940元，而蔡雲生之
      家屬（包括配偶張淑慧、長女蔡巧霜、次女蔡珊珊、母王
      慧芬，共四人）已受領強制汽車責任保險之保險金150萬
      元，平均分配每人375,000元，扣除後，原告張淑慧請求
      之金額為2,153,904元；原告蔡珊珊得請求殯葬費304,700
      元及精神慰藉金150萬元，共1,804,700元，依上述六成計
      算為1,082,820元，再扣除分配之強制險保險金375,000元
      後，原告蔡珊珊請求之金額為707,820元。
（四）按因侵權行為所生之損害賠償請求權，自請求權人知有損
      害及賠償義務人起，二年間不行使而消滅。民法第197 條
      第1項固定有明文，惟按所謂知有損害及賠償義務人之知
      ，係指明知而言，如當事人就知之時間有爭執，應由賠償
      義務人就請求權人知悉在前之事實，負舉證責任（最高法
      院72年台上字第1428 號判例參照）。又關於侵權行為損
      害賠償之消滅時效，應以請求權人實際知悉損害及賠償義
      務人時起算，非以知悉賠償義務人因侵權行為構成之犯罪
      行為經檢察官起訴，或法院判決有罪為準（最高法院72年
      台上字第738號判例）。依此，民法第197條第1項所謂請
      求權人知有損害，非僅指單純知有損害而言，其因而受損
      之他人行為為侵權行為，亦須一併知之，若僅知受損害及
      行為人，而不知其行為為侵權行為，則無從本於侵權行為
      請求賠償，時效即不能開始進行（最高法院85年台上字第
      1927號、94年度台上字第1258號、97年度台上字第1720號
      判決參照），本案刑事部分，雖經檢察官提起公訴，但經
      本院97年度易字第174號判決無罪，檢察官不服，提起上
      訴，經臺灣高等法院臺南分院於98年10月28日以98年度交
      上易字第578號撤銷改判有期徒刑6月，減為有期徒刑3 月
      確定，斯時始確定被告係侵權行為人，原告始知被告之行
      為為侵權行為，本件請求權時效應自此起算。
（五）對被告抗辯之陳述：
   1、被告肇事後，多方爭辯，拒不賠償，原告張淑慧以本院96
      年度裁全字第1478號、原告之長女蔡巧霜以96年裁全字第
      8806號聲請對被告假扣押，被告均提起抗告，嗣均廢棄駁
      回確定，故原告及訴外人蔡巧霜雖均對被告聲請假扣押，
      惟均未獲准，並無開始強制執行之情形。
   2、原告2人及蔡巧霜於96年間固有向本院刑事庭提起刑事附
      帶民事訴訟，但因刑事判決被告無罪，而遭駁回原告附帶
      民事之訴，因原告2人不諳法律，僅蔡巧霜一人具狀提起
      刑事附帶民事上訴狀，但上訴聲明為三人之總金額，二審
      認上訴人僅蔡巧霜一人，而裁定駁回原告2人之上訴，抗
      告至最高法院亦遭駁回確定，此為裁定駁回，並非終局判
      決，無被告所稱一事不再理之適用。
   3、由刑事訴訟程序觀之，本案檢察官及一、二審法官，對於
      被告是否有罪，其難拿捏，自係對侵權行為之認定困難，
      時效無從起算，應自判決有罪確定時起算，本件請求權並
      未罹於時效。
（六）並聲明：被告應給付原告張淑慧2,153,904元；給付原告
      蔡珊珊707,820元及均自起訴狀繕本送達被告之翌日起至
      清償日止，按年利率百分之5計算之利息，並願供擔保，
      請准予宣告假執行。
二、被告則抗辯以：
（一）原告主張侵權行為損害賠償之消滅時效，應以請求權人實
      際知悉損害及賠償義務人時起算，且係明知而言，如當事
      人就知之時間有爭執，應由賠償義務人就請求權人知悉在
      前之事實，負舉證責任云云，惟原告早於96年7月24日即
      已具狀對被告起訴，自已知悉被告為賠償義務人，且原告
      張淑慧更曾於同年2月16日具狀向本院聲請假扣押，並經
      本院裁准且實施強制執行，如何不謂符合民法第197條第1
      項損害賠償請求權之消滅。
（二）本件訴訟事件於98年6月16日，經本院刑事庭判決駁回，
      嗣因原告等上訴不合法，經臺灣高等法院臺南分院99年3
      月17日裁定駁回，原告等不服抗告至最高法院，並經最高
      法院於99年6月1日裁定駁回確定在案。則本件案件，既為
      同一當事人、同一請求事件、同一法律關係，如何不受民
      事訴訟法第253條「一事不再理」及第400條「既判力之客
      觀範圍」所拘束。綜上所述，本件訴訟顯不合法，爰依民
      法第197條第1項、民事訴訟法第253條、第400條請求本院
      判決駁回原告之訴等語。
（三）並聲明：請求駁回原告之訴及其假執行之聲請；如受不利
      之判決時，願提供擔保請准宣告免為假執行。
三、兩造不爭執之事實：
（一）被告王素娥於95年11月27日上午10時15分許，駕駛車牌號
      碼3421－SR號自小客車，沿臺南市○○路第二快車道由西
      向東方向行駛，於行經該路與中華東路一段之行車管制號
      誌交岔路口處起駛後，適與同向沿臺南市○○路由西向東
      方向騎乘車牌號碼MTL－077號重型機車之訴外人蔡雲生發
      生擦撞，蔡雲生因而人車倒地，並受有顱腦損傷之傷害，
      經送醫救治，仍於95年11月30日不治死亡。
（二）被告因上開行為經台灣台南地方法院檢察署檢察官偵查後
      認被告有過失致死犯行，以96年度偵字第2344聲請簡易判
      決處刑書向本院聲請簡易判決處刑，經本院分為96年度交
      簡字第2006號過失致死案件審理，嗣經承辦法官認不宜以
      簡易判決處刑，改分本院97年度易字第174號刑事案件審
      理後，於98年6月16日以97年度易字第174號刑事判決被告
      無罪，經臺灣臺南地方法院檢察署檢察官提起上訴，由臺
      灣高等法院臺南分院於98年10月28日以98年度交上易字第
      578號刑事判決，認被告王素娥犯過失致死罪，處有期徒
      刑6月，如易科罰金，以1,000元折算壹日；減為有期徒刑
      3月，如易科罰金，以1,000元折算1日並經確定。
（三）原告張淑慧、原告蔡珊珊及訴外人蔡巧霜分別係訴外人蔡
      雲生之妻及次女及長女，原告張淑慧、蔡珊珊及訴外人蔡
      巧霜於96年7月24日曾共同具狀就本院96年度交簡字第200
      6號刑事案件即被告上開過失致蔡雲生發生死亡之案件，
      主張渠等分別為蔡雲生之妻、次女及長女，得依民法第19
      2條、第195條規定得請求被告賠償醫療費、喪葬費及非財
      產上損害而於上開刑事案件提起刑事附帶民事訴訟，經本
      院以96年度交簡附民字第92號審理後，於98年6月16日以
      本院97年度易字第174號刑事判決判處被告王素娥無罪為
      由而以本院96年度交簡附民字第92號民事訴訟判決駁回原
      告三人之訴，嗣僅訴外人蔡巧霜一人於98年6月23日具狀
      對本院上開96年度交簡附民字第92號刑事附帶民事判決提
      起上訴，經臺灣高等法院臺南分院受理後分為98年度重交
      附民上字第56號審理，並裁定移送臺灣高等法院臺南分院
      民事庭以98年度重上字第91號審理，原告張淑慧、蔡珊珊
      於上開案件審理中之98年12月24日再具狀追加其等為上訴
      人，並更正聲明，惟經臺灣高等法院臺南分院以張淑慧、
      蔡珊珊已逾上訴法定不變期間為由於99年3月17日裁定駁
      回，張淑慧、蔡珊珊不服對上開裁定提起抗告，經最高法
      院於99年6月1日以99年度台抗字第357號裁定抗告駁回確
      定在案。
四、本院得心證之理由：
（一）按因侵權行為所生之損害賠償請求權，自請求權人知有損
      害及賠償義務人時起，二年間不行使而消滅；又時效因起
      訴而中斷者，若撤回其訴，或因不合法而受駁回之裁判，
      其裁判確定，視為不中斷，民法197條第1項前段、第131
      條分別定有明文。又關於侵權行為損害賠償請求權之消滅
      時效，應以請求權人實際知悉損害及賠償義務人時起算，
      非以知悉賠償義務人因侵權行為所構成之犯罪行為經檢察
      官起訴，或法院判決有罪為準。最高法院著有72年台上字
      第738號判例可資參照。次按刑事訴訟諭知無罪、免訴或
      不受理之判決者，應以判決駁回原告之訴。但經原告聲請
      時，應將附帶民事訴訟移送管轄法院之民事庭。刑事訴訟
      法第503條第1項定有明文。第按刑事訴訟法第503條第1項
      規定，刑事訴訟諭知無罪者，應以判決駁回原告之訴，但
      經原告聲請時，應將附帶民事訴訟移送管轄法院之民事庭
      ，是刑事訴訟一經諭知無罪，關於附帶民事訴訟，附經原
      告聲請移送管轄法院之民事庭外，應就程序上為駁回原告
      之訴之判決，不得就其實體上請求之當否，即其訴之有無
      理由而為裁判（最高法院29年附字第511號判例要旨參照
      ）。可知，刑事訴訟諭知無罪、免訴或不受理之判決，並
      依刑事訴訟法第503條第1項前段規定判決駁回原告之訴確
      定者，即屬原告之訴因不合法而被判決駁回確定甚明。
（二）經查，本件被告王素娥於95年11月27日上午駕駛車牌號碼
      3421－SR號自小客車與訴外人蔡雲生發生擦撞，致蔡雲生
      人車倒地送醫不治死亡事件，經台灣台南地方法院檢察署
      檢察官聲請簡易判決後，原告 2人及訴外人蔡巧霜即曾於
      96年 7月24日向本院刑事庭提起刑事附帶民事訴訟，經本
      院以96年度交簡附民字第92號審理，並於96年11月29日送
      達起訴狀繕本予被告；嗣本院刑事庭於98年 6月16日以97
      年度易字第 174號判決被告無罪，同日並將原告及訴外人
      蔡巧霜提起之96年度交簡附民字第92號刑事附帶民事訴訟
      判決駁回；嗣臺灣臺南地方法院檢察署檢察官對上開刑事
      判決提起上訴，訴外人蔡巧霜亦對上開刑事附帶民事判決
      提起上訴；臺灣高等法院臺南分院刑事庭於98年10月28日
      以98年度交上易字第 578號刑事判決被告過失致死，處有
      期徒刑6月，減為有期徒刑3月確定；並將蔡巧霜就附帶民
      事判決提起上訴部分裁定移送臺灣高等法院臺南分院民事
      庭以98年度重上字第91號審理。雖原告張淑慧、蔡珊珊於
      上開案件審理中之98年12月24日再具狀追加其等為上訴人
      ，並更正聲明，然經臺灣高等法院臺南分院以張淑慧、蔡
      珊珊已逾上訴法定不變期間為由於99年 3月17日裁定駁回
      ，張淑慧、蔡珊珊不服對上開裁定提起抗告，經最高法院
      於99年6 月1日以99年度台抗字第357號裁定抗告駁回確定
      在案等情，為兩造所不爭執，並經本院調閱本院97年度易
      字第174號、臺灣高等法院臺南分院98年度交上易字第92
      號刑事卷、本院96年度交簡附民字第92號、臺灣高等法院
      臺南分院98年重上字第91號、最高法院99年度台抗字第35
      7號刑事附帶民事卷宗查明屬實，堪信為真實。
（三）本件原告雖主張被告係於98年10月28日始經台灣高等法院
      台南分院以98年度交上易字第 578號判決被告有罪，原告
      係於斯時始確定被告係侵權行為人，原告對被告之損害賠
      償請求權時效應自此才起算，故原告對被告之損害賠償請
      求權並未罹於時效等語。惟侵權行為損害賠償請求權之消
      滅時效，應以請求權人實際知悉損害及賠償義務人時起算
      ，非以知悉賠償義務人因侵權行為所構成之犯罪行為經檢
      察官起訴，或法院判決有罪為準，最高法院著有72年台上
      字第738號判例可資參照，已如前述，是請求權人若實際
      知悉損害及賠償義務人時，即開始起算時效，並不以賠償
      義務人坦承該侵權行為之事實為必要，亦不以該賠償義務
      人經法院判決有罪為必要，至該賠償義務人於刑事訴訟中
      所為之抗辯，或法院依職權所調查之證據，亦僅供法院為
      判刑論罪之參酌資料而已，不影響請求權人原已知悉之事
      實，是原告以被告於刑事案件審理過程否認有過失及於98
      年10月28日始經刑事判決有罪而主張請求權應自斯時才開
      始起算云云，為無可採。
（四）而依上所述，原告於96年7月24日既已向法院提起刑事附
      帶民事訴訟，足見原告於96年7月24日即已知悉其所受之
      損害及應負損害賠償責任之人，否則原告何以能對被告提
      起損害賠償訴訟，是本件原告請求權時效至遲應自原告對
      被告提起附帶民事訴訟之96年7月24日即應開始起算，而
      原告所提之上開刑事附帶民事訴訟，既因本院97年度易字
      第174號判決被告無罪為原因而遭判決駁回確定，則依前
      揭民法第131條之規定，時效視為不中斷，故其對被告之
      侵權行為損害賠償請求權於98年7月24日即已罹於時效而
      消滅，原告遲至99年8月12日始對被告提起本件訴訟請求
      ，已逾2年之時效期間。被告執此為時效之抗辯，應屬可
      採。
五、綜上所述，本件原告於99年8月12日提起本件訴訟時，其對
    被告之請求權顯已逾2年之消滅時效，被告提出時效抗辯，
    核屬有據，是本件原告之訴即應予以駁回。至原告所為假執
    行之聲請，因前揭訴之駁回而失所附麗，應併予駁回。
六、按訴訟費用，由敗訴之當事人負擔；法院為終局判決時，應
    依職權為訴訟費用之裁判，民事訴訟法第78條及第87條第1
    項分別定有明文。經核本件訴訟費用額為29,413元，此外，
    本件無其他訴訟費用支出，應徵收第一審裁判費29,413元，
    應由敗訴之原告負擔。
七、本件判決基礎已臻明確，兩造其餘主張陳述及所提證據經本
    院審酌後，核與判決結論不生影響，無逐一論駁之必要，併
    此敘明。
八、結論：原告之訴為無理由，依民事訴訟法第78條、第87條第
    1項，判決如主文。
中    華    民    國    99    年    11    月     9    日
                   民事第一庭   法  官  童來好
以上正本係照原本作成。
如對本判決上訴，須於判決送達後20日內向本院提出上訴狀。
如委任律師提起上訴者，應一併繳納上訴審裁判費。
中    華    民    國    99    年    11    月     9    日
                                書記官  凌昇裕

司法院資訊處製作；財團法人民間司法改革基金會備份。
